【裁判字號】    90,易,465
【裁判日期】    901227
【裁判案由】    公共危險
【裁判全文】
臺灣臺中地方法院刑事判決                    九十年度易字第四六五號
    公  訴  人  臺灣臺中地方法院檢察署檢察官
    被      告  乙○○
    被      告  戊○○
    選任辯護人  洪崇欽
右列被告因公共危險案件，經檢察官提起公訴（九十年度偵字第三四０號），本院判
決如左：
    主      文
乙○○、戊○○均無罪。
    理      由
一、公訴意旨略以：乙○○為台灣省立東勢高級工業職業學校（下稱東勢高工）於民
    國八十二年所進行之「護坡改善及運動場擴建工程」之委任設計、監造建築師，
    負責勘測規畫設計及監造等事宜；戊○○為承包該工程之固特營造工程股份有限
    公司（下稱固特公司）負責人，負責上揭工程之實際施工與承作。乙○○於設計
    該工程時，本應遵守建築術成規來規畫，對於東邊基地鄰近坡地民宅，施工時本
    應特別注意邊坡護坡之工作，以免危害民宅之安全，惟乙○○卻故意漠視之，於
    該工程設計前，並未依規定實施地質鑽探，致施工廠商投標時以一般土方估價，
    造成施工階段，施工廠商在無法追加預算及變更設計情況下，以最經濟之方式施
    工，引致民房受損，且因無鑽採報告可供引用，擋土護坡設計所採土壤、地層及
    地質參數，均依目視結果及經驗方法評估，導致擋土措施之設計結果，存在不確
    定因素，同時由於未委請專業技師分析、評估及簽證，致該坡地開發所需之施工
    中排水、全區山坡地穩定分析，未獲主管單位審查及確認其安全性。又監工中未
    嚴格監督及要求施工單位依照圖說施工，且於施工單位開挖不當時，未引用工程
    合約條文，令其停工，加上八十三年五月初連日豪雨，終至引發該工程後山山坡
    地全區滑動，導致鄰臨在旁庚○○、丙○○、己○○及丁○○共有之民宅因之受
    損，致生公共危險，足生損害於庚○○、丙○○、己○○及丁○○等人。而戊○○營造施作該工程時，亦違背建築術戌規，使用震動性大之破碎機挖鑿硬岩，於
    開挖過到硬岩時，未引用工程合約條文﹁非可歸責於廠商之事申致停工超過六個
    月者」，可終止合約，而繼續使用震動破碎機，另亦未按監造單位之要求，先做
    好民宅前擋土及排水措施，即行過度開挖，造戌民宅後山山坡地全區表土滑動及
    民宅前邊坡土方崩塌，引致民宅受損，致生公共危險。嗣經庚○○、丙○○、己○○及丁○○等民宅所有權人向東勢高工申訴，始查獲上情，因認被告乙○○、
    戊○○涉有刑法第一百九十三條違背建築物成規，致生公共危險罪嫌。
二、訊據被告乙○○、戊○○固不否認有於前揭時地受託勘測規畫設計監造及承包右
    揭工程等事實，惟矢口否認有公共危險犯行，被告乙○○辯稱：上揭運動場擴建
    工程，內容並未包括建築物興建工程，依建築相關法令，並無必須做基地地質鑽
    探之規定，且校方於交辦規劃初期，即一再說明經費之拮据及爭取困難之情形，
    故施工前遂未進行地質鑽探，惟基於工程安全之考量，仍採用校區先前鑽探所得
    地質資料，以為規劃之參考，並於施工前做現場試挖檢核之作業，而施工中所呈
    現之情況亦符合原先之預判。可見伊已善盡專業規劃設計之作為。嗣該工程發包
    後，校方即責成承包商進場開工，惟因工地使用範圍、地界鑑定並未取得協議及
    施工作業的問題，鄰地地主曾多方阻撓工程進行，後經鄰地地主認同及校方同意
    ，乃配合現場辦理變更設計，追加發包包括「微型樁」及「擋土設施」「排水設
    施」等安全措施之「鄰房邊坡加強安全措施工程」；且為顧及鄰房民宅之安全，
    伊於施工中一再囑咐承包商，應於該「鄰房邊坡加強安全措施工程」完成後再行
    開挖，且於開挖時應注意邊坡斜率及保護百之控制，並應注意鄰房安全之維護。
    然承包商為配合校方使用之時限，並未完全遵照伊之指示，於微型樁灌漿後其他
    擋土設施及排水設施尚未完成情況下，即行趕工開挖，嗣於前揭加強措施工程完
    成前，卻遭連日豪雨侵襲，以致部分邊坡遭大量雨水沖刷破壞，導致部分微型樁
    裸露損壞，伊遂再迅即報告校方並協同承包商，另行增設重力式之擋土牆，並協
    調承包商儘速配合進場施工，以維鄰地邊坡及房舍之安全，可見伊亦已因應天然
    災害，並考量安全需求而為緊急必要措施，是以，伊規劃該工程，已完全善盡責
    任，並無任何違失可言云云；被告戊○○則辯稱：伊係完全按照設計圖施工，並
    無違反營造成規，民宅受損原因應係原先設計時不注重設計倫理，致原合約中土
    壤穩定設施及排水設施全無，導致土層滑動而引起。況該開挖部分之工程，合約
    載明係一般土，不需使用震動之機械即可，但經開挖後表面下二至三公尺度卻為
    泥岩，需增配機械始能施工，且伊使用機械開挖事先皆得校方及建築師之同意才
    進行，開挖機械係採用中型震動破碎機，其破壞震動能量均小，與民宅亦保有安
    全距離，應不致影響民宅安全，民宅地層滑動現象應係山區大雨所造成，且民宅
    龜裂現象，早在施作微型樁之前，應與伊之施工無關云云。
三、按犯罪事實應依證據認定之，無證據不得推定其犯罪事實。又不能證明被告犯罪
    或其行為不罰者，應諭知無罪之判決。刑事訴訟法第一百五十四條、第三百零一
    條第一項，分別定有明文。
    次按認定不利於被告之事實，須依積極證據，苟積極證據不足為不利於被告事實
    之認定時，即應為有利於被告之認定，更不必有何有利之證據，亦有最高法院三
    十年上字第八一六號判例可資參照。且告訴人之告訴，係以使被告受刑事訴追為
    目的，其陳述是否與事實相符，仍應調查其他證據以資審認，最高法院五十二年
    台上字第一三００號亦著有判例。經查：
  (一)刑法第一百九十三條之違背建築物成規，致生公共危險，係以承攬工程人或監工
    人於營造或拆卸「建築物」時，違背建築術成規，致生公共危險，為構成要件，
    若所營造或裝卸者並非「建築物」時，自無由成立該罪之餘地，最高法院八十九
    年度台非字第二六五號判決亦採斯旨，有該判決全文一份附卷可稽，經查本件工
    程係「護坡改善及運動場擴建工程」，該工程範圍係為護坡改善、運動場跑道、
    排水溝、植草、自動灌溉系統等工程，工程內容並無興建或折卸任何建築物，有
    工程合約書、設計及施工補充說明書各一份可佐，並經證人即東勢高工總務主任
    甲○○到庭證述屬實，從而本件系爭工程並非刑法第一百九十三條之「建築物」
    應可認定。
  (二)據台灣省土木技師公會就系爭坐落台中縣東勢鎮○○街一六五之一號之鑑定報告
    書第十三項測量結果第（二）小點載明：「目前鑑定標的物之傾斜情形，由上表
    可知，ＮＯ３處之傾斜度二百九十分之一為最大，惟尚灰致影響結構之安全。並
    以現場對牆體及ＲＣ結構體勘查尚無重大結構性裂縫及測量結果研判，以現狀況
    而言，在原結構設計條件未變更用途使用情況下，結構體尚無安全之顧慮（見偵
    查卷第九頁），因之由告訴人所提出之該鑑定報告可知，系爭房屋本身之結構體
    ，既無安全之顧慮，顯然並未致生公共危險。
  (三)被告乙○○雖為本案東勢高工「護坡改善及運動場擴建工程」之設計監造建築師
    ，非屬「承攬工程人」，亦非「監工人」，非屬刑法第一百九十三條之犯罪主體
    ，台灣高等法院八十七年度上字第一八二號、八十六年度上字第六六一號判決亦
    攬斯旨，有該判決全文各一份可資參照。
  (四)台灣省土木技師公會對系爭房屋之鑑定結果雖認為：1.施工單位未按照監造單位
    之要求，先做好鄰房前擋土及排水設施，即行過度開挖，造成標的物後山山坡全
    區表土滑動以及鄰房前邊坡土方崩坍，引致鄰房受損。2.施工單位使用震動性大
    之破碎機挖鑿硬岩，為本次造成標的物受損之次要原因。3.施工單位於開挖遭遇
    硬岩，申請單位（即東勢高工）因無預算，無法同意變更設計時，未引用工程合
    約條文「非可歸責於廠商之事由致停工超過六個月者，乙方可終止合約權」而繼
    續使用震動破碎機，是造成鄰損之原因。惟以上縱係屬實，乃係民事損害賠償責
    任之問題，與刑法違背建築物成規罪尚屬有間。
    綜上所述，被告所辯尚非無據，此外，復查無其他積極之證據，足認被告二人有
    公訴人所指之犯行，揆諸前開說明，不能證明被告犯罪，自應諭知無罪之判決。
據上論斷，應依刑事訴訟法第三百零一條第一項，判決如主文。
中    華    民    國      九十      年       十二      月     二十七    日
                                臺灣臺中地方法院刑事第一庭
                                        法  官  郭  德  進
右正本證明與原本無異。
如不服本判決，應於判決送達後十日內向本院提出上訴狀( 應附繕本 )，上訴於臺灣
高等法院臺中分院。
                                        書記官
中    華    民    國      九十      年       十二      月     三十一    日
                                                                        Ｔ


司法院資訊處製作；財團法人民間司法改革基金會備份。
